【裁判字號】    98,上易,62
【裁判日期】    990331
【裁判案由】    給付報酬
【裁判全文】
臺灣高等法院花蓮分院民事判決          98年度上易字第62號
上  訴  人  鍾昇遠即鍾昇遠建築師事務所
訴訟代理人  丁○○
被  上訴人  乙○○
兼  訴  訟
代  理  人  甲○○
上列當事人間請求給付報酬事件，上訴人對於中華民國98年11月
30日臺灣臺東地方法院97年度訴字第96號第一審判決提起上訴，
本院於99年3月10日言詞辯論終結，判決如下：
    主  文
上訴駁回。
第二審訴訟費用由上訴人負擔。
    事  實
壹、上訴人方面：
一、聲明：
  (一)原判決第2項（上訴狀誤植為第3項）駁回原告其餘請求部分
    廢棄。
  (二)被上訴人乙○○、甲○○應給付上訴人新台幣（下同）961,
    319元，及自民國97年7月1日起至清償日止，按週年利率5%
    計算之利息。
  (三)第一、二審訴訟費用由被上訴人負擔。
二、陳述：
  (一)原判決就上訴人起訴原審被告利吉建設有限公司（下稱利吉
    公司）部分，為上訴人勝訴之判決，固屬的論；惟就上訴人
    對被上訴人乙○○、甲○○依系爭契約法律關係，請求給付
    酬金部分，卻予敗訴判決，容有違誤：
  1.按民法第2編第2章各種之債，第8節承攬，第10節委任，其
    成立要件及效力，並不以書面契約為必要，只要當事人互相
    意思表示一致者，契約即為成立。而系爭承攬設計案為上訴
    人年輕創業首件作品，委任人甲○○又是上訴人之父（即訴
    訟代理人）好友蘇仲達好意介紹，開業之初閱歷不足，對台
    東縣內之建商信譽資訊缺乏，故書面契約僅將欲向臺東縣政
    府申請建築執照名義人利吉公司列為委任人，漏將實際委任
    之甲○○、乙○○併列為委任人，疏未請其等在契約上簽章
    。
  2.上訴人事務所於94年11月22日成立之初，設於臺東市○○路
    75號，首次由蘇仲達帶被上訴人甲○○、乙○○父子到事務
    所介紹認識，之後被上訴人等不只3次至上訴人事務所接洽
    建物設計案，均由上訴人父子接待。其間上訴人之父曾為感
    謝被上訴人等之委任，尚在台東市○○路福春羊肉爐小吃部
    宴請其2人，客觀上，已足使人信被上訴人2人為委任人。
  3.原判決謂本件委任承攬之法律關係，被上訴人父子2人並未
    在系爭契約上簽名，即非契約當事人，上訴人自94年11月22
    日執業至今，對已簽立相關之規畫、設計、監造等契約，應
    不計其數等情，漏未審酌上訴人已陳明本件為上訴人首宗承
    攬設計案，上開認定顯與事實不符，判決理由不無違誤。
  (二)由以下事證，可資證明本件風之花汽車旅館興建案，實際委
    任人確係被上訴人2人：
  1.被上訴人甲○○以其子乙○○為利吉公司之代表人，於93年
    2月16日（95年1月3日變更登記）在台東縣鹿野鄉○○村○
    ○路15巷2號1樓設立空殼公司，對外商業行為則另以台東市
    ○○路○段55號、電話000-000000號為聯絡據點，甲○○為
    實際負責人（見原審卷第73頁甲○○之名片影本）。
  2.座落台東市○○段171-3、171-27地號2筆土地（下稱系爭土
    地），甲○○於94年10月19日以利吉公司名義用1,500萬元
    購入後，於95年1月5日向台灣土地銀行股份有限公司台東分
    行（下稱土地銀行）貸款1,800萬元，設定第1順位最高限額
    抵押權登記2,160萬元，邀時任台東縣警察局刑警隊第2組組
    長，現任台東縣警察局大武分局偵查隊長黃麒福為連帶保證
    人。
  3.旋於95年1月間，被上訴人2人經蘇仲達介紹帶至上訴人設於
    台東市○○路75號之建築師事務所，佯稱欲在系爭2筆土地
    上興建汽車旅館，委任上訴人規劃設計，上訴人因甫執業，
    不疑有他，乃規劃設計草圖完成，被上訴人等認為滿意，於
    95年3月8日簽訂委任契約，上訴人進一步細部規劃設計，於
    95年7月1日依約設計全部完成。
  4.被上訴人於95年4月10日持上訴人設計之3D透視圖等相關資
    料，欲向合作金庫商業銀行台東分行（下稱台東合庫）申請
    貸款1億2千萬元，其中建築融資8,500萬元分10期撥貸，系
    爭2筆土地則貸款3,500萬。台東合庫審查認為上開土地若核
    准申貸，須先清償土地銀行前貸款1,800萬元。設若被上訴
    人取得土地部份貸款後，食言不興建汽車旅館，雖建築融資
    8,500萬元，合庫銀行可拒絕分期撥貸。但已貸放之土地款
    項3,500萬元，豈不泡湯，可見被上訴人存心不良，因而斷
    然拒絕被上訴人之申請貸放案件，要非無因。
  5.被上訴人2人於95年4月10日向台東合庫超貸或詐貸不遂，理
    應向上訴人言明終止規劃設計風之花汽車旅館興建案，竟隱
    瞞事實，繼於96年1月30日向訴外人許文雄借款150萬，就系
    爭土地設定第2順位抵押權。復於97年4月28日將系爭土地移
    轉所有權登記予訴外人許衍麟，脫手後，就前向土地銀行貸
    款1,800萬元不繳本息，致連帶保證人黃麒福背負龐大債務
    ，情何以堪。被上訴人父子2人數次到上訴人事務所商討設
    計案時，曾與合署之張政衡律師打招呼，張律師提醒上訴人
    ，甲○○為人不夠誠實，最好能訂立書面契約，雙方始於95
    年3月8日以台灣省建築師公會標準契約書訂立。復查被上訴
    人2人以上訴人設計完成之相關資料欲向台東合庫超貸或詐
    貸1億2千萬元不遂，已無資金興建汽車旅館，先則以介紹人
    蘇仲達欠其錢，要上訴人向蘇仲達收取抵充本件委任報酬；
    繼以上開合約書之利吉公司大小印章係蘇仲達盜蓋；復以設
    計車庫坪數太大，要求變更設計等詞置辯，旨在推拖，不足
    採信。
  6.關於丙○○土木技師受任為被上訴人2人就汽車旅館興建案
    地質鑽探乙事，雖非本件委任關係範圍，然查被上訴人等經
    蘇仲達介紹，並未訂立書面契約，僅口頭委任丙○○就系爭
    土地進行鑽探，嗣鑽探完成報告，其等不付錢也罷，竟對丙
    ○○誆稱：僅鑽探1次不夠週詳，須再第2次鑽探始願付款，
    丙○○不疑有他，又將已運走之鑽探機具，用拖車拉回原址
    重新鑽探，其等卻又藉詞推拖，不付鑽探費7萬元。
  (三)本件純屬被上訴人父子2人欲利用上訴人建築師專業規劃設
    計汽車旅館圖樣相關資料為餌，向合庫銀行超貸或詐貸不遂
    ，乃藉詞不付上訴人委任報酬，誠有可議，請求判決如上訴
    聲明，以維事理之平。
三、證據：除援用原審所提出者外，並請求傳喚證人丙○○、丁
    ○○、蘇仲達到庭作證。
貳、被上訴人方面：
一、聲明：
  (一)上訴駁回。
  (二)訴訟費用由上訴人負擔。
二、陳述：除與原判決記載相同者，予以援用外，補稱：
  (一)利吉公司並未委任上訴人設計，系爭契約書上大小章是上訴
    人他們所盜蓋。
  (二)被上訴人乙○○是利吉公司負責人，目前利吉公司已被上訴
    人搞垮，故未上訴。上訴人所述均非事實，請求駁回其上訴
    。
三、證據：援用原審所提證據。
    理  由
一、上訴人在原審起訴主張：95年1月間，被上訴人父子經由訴
    外人蘇仲達之介紹，洽商由上訴人就原審被告利吉公司所有
    座落台東段171-3、171-27地號之系爭2筆土地，規劃設計「
    風之花汽車旅館新建工程」。待上訴人依臺東縣都市計畫住
    宅區旅館設置辦法完成系爭工程之建築設計圖說後，由利吉
    公司於95年3月8日與上訴人簽立系爭工程之委託契約書，委
    託上訴人就系爭工程為規劃設計及監造等事宜。而被上訴人
    乙○○僅為利吉公司之掛名負責人，實際負責人為被上訴人
    甲○○，且系爭契約均係與被上訴人父子接洽，故併列其2
    人為被告。嗣上訴人將系爭設計圖說等資料，交付被上訴人
    持向臺東縣政府申請系爭旅館設置，並經該府於95年3月30
    日准予設置在案。上訴人於95年7月1日時，業已完備申請系
    爭工程建築執照之相關資料，依系爭契約第7條第1項之約定
    ，利吉公司及被上訴人2人應給付報酬之條件即已生效，上
    訴人自得依約請求利吉公司及被上訴人2人給付共961,319元
    之酬金及法定遲延利息等語。被上訴人則以：其等並未與上
    訴人簽訂系爭契約，雖系爭契約書上利吉公司之大小章為真
    正，但係遭蘇仲達所盜蓋等語置辯。
二、查本件上訴人在原審起訴被告為利吉公司、兼法定代理人乙
    ○○及其父甲○○3人，原判決已就利吉公司部分為上訴人
    勝訴之判決，利吉公司就其敗訴判決並未上訴，業已確定在
    案。茲上訴人僅就伊起訴甲○○、乙○○卻遭判決敗訴部分
    提起上訴，本院亦僅就此部分整理限縮爭點後為審理，合先
    敘明。
三、不爭執事項：援用原判決第3至8頁之事實及理由欄內第參點
    、第一至六項之記載，不再贅述。
四、爭執事項:被上訴人父子2人是否亦為系爭契約之當事人？
五、得心證之理由：
  (一)系爭契約書上所留利吉公司及其法定代理人乙○○之印文，
    經查均為真正，業據兩造於原審審理時不再爭執，惟被上訴
    人抗辯：未與上訴人簽立系爭契約，該印章係遭訴外人蘇仲
    達盜蓋云云，經查：
  1.證人蘇仲達於原審98年11月27日言詞辯論時結稱：「（你從
    事之行業？）於87年間設立冠東國際企業顧問有限公司，登
    記所營事項項目包括：企業經營管理顧問，土木、環境工程
    顧問業，水處理工程業、消防安全設備檢修業。」（原審卷
    第234頁）、「（與兩造是否認識？）只是認識。」、「（
    是否由你介紹利吉公司之法代乙○○、甲○○洽商原告設計
    「風之花汽車旅館」？）有。」、「（介紹利吉公司與原告
    簽立系爭契約（提示原審卷第11至14頁系爭契約書）前，是
    否曾陪同利吉公司之法代乙○○、被告甲○○至原告之事務
    所？）有去過。」、「（究竟是委託你還是委託原告設計監
    造系爭工程？）我是介紹兩造而已，我並無委託原告來設計
    監造系爭旅館。」等語（原審卷第232頁）。據此可知，既
    利吉公司負責人乙○○曾親赴上訴人事務所，並親自在系爭
    契約上核蓋利吉公司及其印章，顯見前揭印章非遭盜蓋，應
    屬昭然。
  2.另利吉公司於93年2月16日經核准設立，所營事業包括：住
    宅及大樓開發租售業、工業廠房開發租售業、投資興建公共
    建設業、新市鎮、新社區○○○○區段徵收及市地重劃代辦
    業、建材零售業、國際貿易業、餐館業、不動產買賣業、不
    動產租賃業、老人住宅業、一般旅館業等項（原審卷第149
    頁），均為不動產相關之業務，應得推知該公司自設立至今
    ，所從事或承攬與其業務相關之工程應不在少數，此由其訴
    訟代理人於原審97年11月27日準備程序中所陳：「（你從事
    建築業有多久了？）好幾年了，約3、4年，我建過4批房子
    ，本件風之花是第4批。」等語（原審卷第121頁），顯見利
    吉公司對旅館工程之興建與相關契約之簽立，均具相當經驗
    ，故對系爭契約條文，堪可信其係在詳閱之後始為簽立，殊
    非處於錯誤或意思不自由之情形下所為，是系爭契約應已合
    法成立、生效，自無疑義。
  3.再參諸利吉公司曾於95年3月8日依前揭旅館設置辦法之規定
    ，檢附由上訴人所提供，包括如系爭建築執照申請卷所附完
    整系爭建築設計圖說、系爭工程計劃書、結構計算書等資料
    ，向臺東縣政府申請在系爭土地上設置旅館，並經該府許予
    設置在案（原審卷第16頁）；復在前揭準備程序期日陳述：
    「（被告既然拿系爭設計圖送件，即表示已同意該設計，何
    以現在主張要變更？）我只是要變更一小部分設計。」（原
    審卷第120頁）、「（本件是否未申請建築執照？）因為圖
    樣還沒有畫出來，之前畫的不符合我們的要求，車庫太大，
    我們要求變更。」等語（原審卷第119頁）。由利吉公司既
    已檢附由上訴人所出具前揭資料向臺東縣政府申請為設置系
    爭旅館之許可，復在事後提出變更設計等情，益證系爭契約
    確係存在於上訴人與利吉公司之間無訛。
  (二)次按「債權契約為特定人間之權利義務關係，僅債權人得向
    債務人請求給付，不得以之對抗契約以外之第三人，此為債
    之相對性原則。」最高法院96年度臺上字第1809號判決意旨
    可資參照。本件上訴人主張：被上訴人乙○○僅係利吉公司
    之掛名負責人，實際負責人應為被上訴人甲○○，且系爭契
    約均係與被上訴人父子接洽，該2人亦應負責云云。經查：
  1.上訴人為建築師，具建築專業知識，係高級知識份子，且自
    承與張政衡律師合署辦公，理當知悉於簽訂相關書面契約時
    ，應力求慎重；而上訴人之父，既係其訴訟代理人，且自撰
    書狀，當亦通曉法律，衡情應知通常以在契約書上簽章者，
    始負契約之法律責任。若要認為口頭約定者，便為當事人時
    ，在該人事後否認為契約當事人時，即應負舉證之責，乃屬
    當然。
  2.細稽上訴人於原審所提系爭契約書有關立約人之記載，載明
    利吉公司為甲方，上訴人事務所為乙方，被上訴人乙○○、
    甲○○均未曾出現於該契約立約人欄或任何條款中，甚至亦
    無連帶保證人之約定；而在約末亦僅有利吉公司及其代表人
    乙○○（公司大小章）暨上訴人事務所及其負責人簽章其上
    ，未見被上訴人父子以私人名義簽章於其上，且本件業經其
    父子2人否認為系爭契約當事人；此亦有證人蘇仲達所述：
    「（系爭契約上當事人之簽章，是原告與利吉公司？）是的
    。」、「（系爭工程之起造人是否為利吉公司？）是的。」
    等語（原審卷第233頁）可資佐證。而上訴人復未就被上訴
    人父子確為系爭契約當事人乙節，舉證以實其說，尚難逕認
    其2人為系爭契約之當事人。
  (三)綜上所析，本件系爭契約顯僅存在於上訴人及利吉公司之間
    ，應可認定。
六、綜上所述，原審以基於債之相對性原則，被上訴人乙○○、
    甲○○既非系爭契約當事人，則上訴人向其2人依系爭契約
    法律關係，起訴請求給付上揭酬金及法定遲延利息，即無依
    據，因而予上訴人敗訴之判決，經核並無不合。上訴意旨猶
    執陳詞指摘原判決不當，求予廢棄改判，為無理由，應予駁
    回。
七、本件事證已臻明確，兩造其餘攻擊防禦方法，均於判決結果
    不生影響，爰不予逐一審究；又上訴人聲請傳喚證人蘇仲達
    、丁○○及丙○○到庭作證，經查其等或於原審已作證或與
    待證事項無關，且本院既認事證已明，即無再行傳訊之必要
    ，均併敘明。
據上論結，本件上訴為無理由，依民事訴訟法第449條第1項、第
78條，判決如主文。
中    華    民    國    99    年    3     月    31    日
                  民事庭審判長法  官 謝志揚
                              法  官 林慶煙
                              法  官 張健河
以上正本係照原本作成。
本件不得上訴。
中    華    民    國    99    年    3     月    31    日
                              書記官 徐文彬

司法院資訊處製作；財團法人民間司法改革基金會備份。
